【裁判字號】    90,訴,575
【裁判日期】    900328
【裁判案由】    土地增值稅
【裁判全文】
臺中高等行政法院裁定                              九十年度訴字第五七五號
    原      告  甲○○
    代  表  人  乙○○
    代  表  人  丙○○
    被      告  台中市政府
    代  表  人  丁○○
右當事人間因土地增值稅事件，原告提起行政訴訟。本院裁定如左︰
    主  文
原告之訴駁回。
訴訟費用由原告負擔。
    理  由
一、原告起訴意旨略以其於民國八十二年四月間因出售及被徵收台中市○○區○○段
    第二二九之一九、二三一之二三、二三一之三八、二三一之四０、二三一之五五
    號等土地，依法共向台中市稅捐稽徵處繳納土地增值稅新台幣（下同）一、四一
    八、一三０元，嗣因認應依土地稅法第六條前段規定予以適當之減免，而向被告
    台中市政府及台中市稅捐稽徵處東山分處，申請退還得減免之土地增值稅一００
    、００一元，經被告台中市稅捐稽徵處東山分處否准，而提起本件行政訴訟，訴
    請被告等應暫先返還原告一十萬零一元及自民國八十二年四月十五日起至清償日
    止按年息百分之五計算之利息。
二、按人民與中央或地方機關間，因公法上原因發生財產上給付或請求作成行政處分
    以外之其他非財產上之給付，得提起給付訴訟。固為行政訴訟法第八條第一項前
    段所明定。惟現行之行政訴訟法就不同性質之公法關係所造成不同性質之權利侵
    害，定有不同類型之訴訟方法加以救濟，其訴訟對象、保護功能及程序結構各有
    不同，該法以請求內容劃分訴訟種類之理論基礎，應包括權利與救濟之相當性。
    上開規定之給付訴訟為現行法所新增，然行政訴訟法對於行政處分之行政爭訟，
    設有訴願制度之先行程序，而一般給付訴訟則無須踐行訴願之先行程序，是此種
    訴訟類型之存在，自應解為在其他訴訟類型無法發揮權利保障功能時，以一般給
    付訴訟應發揮其補充之功能，用濟其窮。否則將使訴願程序受到規避，終非立法
    者之本旨。本件原告出售及被徵收台中市○○區○○段等土地，為被告台中市稅
    捐稽徵處東山分處課徵土地增值稅一百四十一萬八千一百三十元，原告對此一課
    稅處分，如有不服，依稅捐稽徵法第三十五條、三十八條之規定，應循序向被告
    台中市稅捐稽徵處東山分處、訴願機關申請復查及訴願，請求變更原處分，否則
    此課稅之行政處分業已確定，原告即應受此拘束。至稅捐稽徵法第廿八條前段固
    規定：納稅義務人對於因適用法令錯誤或計算錯誤溢繳之稅款，得自繳納之日起
    五年內提出具體證明，申請返還。惟此應解為限於納稅義務人未經稅捐機關以課
    稅處分核定稅額之情形為限，始得據以申請返還溢繳稅款，否則將與同法第三十
    五條及三十八條規定之適用產生混淆；且縱若稅捐稽徵法第二十八條之適用，解
    為不限於未經稅捐稽徵機關核定稅額之情形，然於申請退還溢繳稅款時，因必須
    以申請稅捐稽徵機關改變已確定之課稅處分為其前提，否則將影響已確定課稅處
    分之拘束力及法秩序之一貫性。是於有拘束力之確定課稅處分，尚有效存在時，
    未請求改變該課稅處分，即逕為起訴請求退還溢繳稅款，不問其實體是否有溢繳
    稅款情事，均難認有保護必要。本件原告主張其出售及被徵收之上開土地，依土
    地稅法第六條前段規定，為發展經濟、、、、公共設施、騎樓走廊、、、交通、
    、、得予適當之減免，故其得請求減免土地增值稅十萬零一元，而依民法第一百
    七十九條、第一百八十一條之規定請求被告等連帶返還其所得減免而溢繳之土地
    增值稅十萬零一元及自八十二年四月十七日起，至清償日止，按年息百分之五計
    算之利息。揆諸前開說明，原告請求稽徵機關退還其所得減免而溢繳之增值稅，
    必須以撤銷上開已確定之核定增值稅處分為前提，始得進而請求稽徵機關退還其
    已繳稅款。本件原告逕為提起一般給付之訴，請求被告台中市稅捐稽徵處東山分
    處給付得減免而溢繳稅款及利息，並認被告台中市稅捐稽徵處為被告東山分處之
    主管機關，被告台中市政府為上級機關，而請求被告等連帶給付，自屬無權利保
    護必要，而非適法，其起訴應予駁回。
三、據上論結，本件原告之訴為不合法，依行政訴訟法第一百零七條第一項第十款、
    第一百零四條、民事訴訟法第九十五條、第七十八條，裁定如主文。
中    華    民    國    九十        年         三        月    二十八    日
                    臺中高等行政法院第四庭
                                審 判 長 法  官      沈  應  南
                                         法  官      許  武  峰
                                         法  官      黃  淑  玲
右正本證明與原本無異。
如不服本裁定，應於裁定送達後十日內以書狀敘明理由，經本院向最高行政法院提起
抗告（須依對造人數附具繕本）；並應預繳送達用雙掛號郵票拾份（每份三十四元）
。
中    華    民    國    九十        年         三        月    二十八    日
                                         法院書記官  黃  靜  華


司法院資訊處製作；財團法人民間司法改革基金會備份。
